臺灣高等法院民事判決　九十年度重上字第九五號
　　　上　訴　人　丙○○
　　　　　　　　　戊○○
　　　　　　　　　乙○○
　　　　　　　　　丁○○
　　　被上訴人　　甲○○
右當事人間給付違約金事件，上訴人對於中華民國八十九年十二月二十七日臺灣臺北
地方法院八十九年度重訴字第七四一號第一審判決提起上訴，本院判決如左：
    主    文
上訴駁回。
第二審訴訟費用由上訴人負擔。
    事實及理由
一、本件上訴人主張：渠等共同提供坐落台北市○○段○○段八六、八七、一０一、
    六二二、六一、七六一八─二等七筆土地、面積三七九六平方公尺、應有部分四
    分之一之土地（下稱系爭土地），由被上訴人投資興建商業大廈，依約被上訴人
    應於民國八十年一月二十五日以前完工，惟卻遲誤一年又九個月，在八十一年十
    月二十日始取得使用執照，且未依約辦理所有權第一次產權登記，兩造於八十三
    年三月二日乃訂立協議，約明被上訴人應積極辦妥第一次產權登記，並於辦妥登
    記日起三十天內，將上訴人應取得之房屋交付上訴人管業，逾期不點交，被上訴
    人同意每逾一日賠償上訴人新台幣（下同）十萬元。惟被上訴人仍未依約履行，
    雙方復於八十五年三月二十六日再訂立協議（下稱系爭協議），約定上訴人當先
    行辦理移轉資料用印手續，並附齊證件與被上訴人，被上訴人則應將上訴人分得
    之地下二、四層停車位，及地面層卅六號一樓至九樓全部，及十樓一部分房屋點
　　交予上訴人管業，並強調：地主分得之地下一樓部分，因與上訴人以外其他地主
　　共有，被上訴人暫時點交持分所有權，然保證應自立協議之日起三個月內，將地
　　下一樓完成分割並完成共有物分割登記，使上訴人取得獨立產權，如未能在上開
　　期間完成分割登記，每逾一天應給付上訴人十萬元懲罰性違約金。上訴人已依上
　　開協議履行，但被上訴人並未依約將上訴人應得之台北市○○路○段三十四號地
　　下室，辦理分割使上訴人取得獨立產權，致長期閑置無法充分使用，損失至鉅，
　　為此爰依約先請求自八十五年七月二十七日起至八十六年七月二十六日止，按每
　　日十萬元計算，共計三千六百五十萬元之懲罰性違約金等語。原審為上訴人敗訴
　　判決，上訴人上訴聲明為：(一)原判決廢棄。(二)被上訴人應給付上訴人三千六百五
　　十萬元及自民國八十五年七月二十七日起至清償日止，按年息百分之五計算之利
　　息。(三)願供擔保請准宣告假執行。
二、被上訴人則以：兩造於八十五年三月二十六日簽訂之協議書，其本文及附註所載
    「房屋產權登記完成」之事項，均係指合建大樓之建物所有權第一次登記而言，
    並非所謂分割登記，且上訴人所應分配之合建房屋即地面層三十六號一樓至十樓
    等十戶房屋及地下一、二、四層部分，均已取得產權及受領占有使用在案，乃上
    訴人所不爭執，惟上訴人等依前開協議所應移付之第十層房屋及地下停車位二十
    餘位，迄今仍未依約移付予被上訴人，其訴請給付違約金，殊屬無理。而該地下
　　一層被上訴人既已依所約特定位置交付上訴人占有使用迄今，其有無分割對於上
　　訴人之使用收益之權益，並無妨礙或影響，上訴人自無損害之可言，況分別共有
　　型態，上訴人依法仍得自由出售處分其應有部分，亦無不利影響。另該地下一層
　　部分之價值，充其量亦約佔上訴人全部分配取得房屋價值尚不及三十分之一，是
　　上訴人訴請給付每日十萬元，亦顯屬過高，請予酌減等語資為抗辯。答辯聲明：
　　駁回對造之上訴。
三、查上訴人主張渠等提供系爭土地與被上訴人合作興建商業大樓，因被上訴人遲延
　　完工取得使用執照，乃於八十三年三月二日協議被上訴人應於取得第一次登記產
　　權日起三十天內，交付上訴人因合建而應取得之房屋，同時上訴人將被上訴人暫
　　寄登記於上訴人名下之房屋部分及應給被上訴人之土地等產權移轉予被上訴人或
　　其指定之人，惟被上訴人未依約履行，雙方復於八十五年三月廿六日再次協議，
　　約定上訴人當先行辦理移轉資料用印手續，並附齊證件與被上訴人，被上訴人則
　　應將上訴人分得之地下二、四層停車位，及地面層卅六號一樓至九樓全部，及十
　　樓一部分房屋點交予上訴人管業之事實，業據其提出合作興建房屋契約書、七十
　　七年十月十七日協議書、八十三年三月二日協議書、八十五年三月二十六日協議
　　書為證（見原審卷第十一頁至二十七頁），並為被上訴人所不爭執，自堪信為真
　　實。
四、上訴人主張被上訴人依八十五年三月廿六日之協議，應自立協議之日起三個月內
    ，將地下一樓完成分割並完成分割登記，如未能在上開期間完成分割登記，則每
    逾一天應給付上訴人十萬元懲罰性違約金，被上訴人未依約履行，自應給付違約
    金乙節，為被上訴人所否認，並以前詞置辯。是本件首應審究者，厥為兩造八十
    五年三月二十六日協議書所指「房屋產權登記」究係指房屋第一次所有權登記，
    抑或指分割登記。查：
  (一)按解釋契約，固須探求當事人立約時之真意，不能拘泥於契約之文字，但契約
    文字業已表示當事人真意，無須別事探求者，即不得反捨契約文字而更為曲解（
    最高法院十七年上字第一一一八號判例參照）。查「產權登記」與「分割登記」
　　，為吾人於社會生活上可得明確區分之兩種概念，其二者意義截然不同，系爭協
　　議書既記載「產權登記」，且並無片言隻字提及地下一層之分割登記，則自非指
　　「分割登記」甚明。
  (二)系爭協議書記載「．．．今房屋已興建完成取得使用執照，按雙方合建契約，有
    關工程未盡事項，雙方同意乙方（即被上訴人）以新台幣壹仟柒佰萬元支付甲方
    （即上訴人），由甲方自行施做，『俟』以產權登記之實際面積，雙方進行結算
    ．．．，前開應點交之房屋，乙方同意於簽訂本協議書且甲方完備前開用印手續
    及證件起三個月內將房屋產權登記完成，即建物及土地所有權狀完成之後並行前
    開結算交付甲方，甲方並退還保證票予乙方。」（見該協議書第三行第十六字起
    至第六行第二十字止、第十五行第二十一字起至第十八行第二十五字止），查：
    (1)由其中所載「俟」以產權登記之實際面積，雙方進行結算等語，可知上訴人於
      協議時尚不知第一次保存登記已完成，否則當無不知已登記房屋面積多寡而約
      明「俟」以產權登記之實際面積，雙方進行結算等語。
    (2)依協議書中所載「將房屋產權登記完成，即建物及土地所有權狀完成之後，並
      行前開結算交付甲方」之文義，與上開「俟以產權登記之實際面積，雙方進行
      結算」文義兩相對照，已明確表示於建物及土地所有權狀完成後，始依實際登
      記面積進行雙方之結算，則此所謂之房屋產權登記完成，自係指完成登記取得
      建物及土地所有權狀灼明。再參以房屋須經建物所有權第一次登記，方能取得
      建物所有權狀，及其基地持分所有權狀之情觀之，益徵此之「房屋產權登記」
      乃指建物所有權第一次登記而言。
　(三)系爭協議書中並記載「．．．乙方得將本案甲方分配地下第貳、肆層停車位計三
　　十七位及地面層三十六號一樓至十樓等十戶點交予甲方管業。．．．前開應點交
　　之房屋，乙方同意於簽訂本協議書且甲方完備前開用印手續及證件起三個月內將
　　房屋產權登記完成，即建物及土地所有權狀完成．．．」（協議書第十二行起至
　　第十八行），堪見被上訴人應點交並辦理產權登記完成者，非僅指地下壹層而已
　　，尚包括地下二、四層及地面層門牌三十六號一樓至十樓等十戶房屋，而依上訴
　　人所陳，為協議時其知悉其分得之房屋已為保存登記，果所言屬實，則該三十六
　　號一樓至十樓既已為保存登記，且登記為上訴人所有，當無再協議辦理產權登記
　　取得所有權狀之必要，由是益知此之所謂產權登記完成，係指第一次保存登記至
　　明。上訴人主張此之產權登記係指移轉登記云云，要無可採。
  (四)系爭合建大樓之建造執照及合建大樓之規劃設計，均係在被上訴人受讓本件合建
    契約前，由上訴人等地主委由吳政吉建築師所完成者，此為兩造所不爭執，被上
    訴人受讓合建契約權利義務後，亦係始終依照吳政吉建築師之設計圖施作合建大
    樓，而依吳政吉建築師之設計圖及地主所申請之建造執照所載起造人分配內容，
    系爭地下一層本即為共有形態，被上訴人將之登記為地主與建商共有，自無不合
    ，且依契約及設計圖觀之（見本院卷二第五十二頁），被上訴人並無分割地下一
    層使上訴人取得單獨所有權之義務。
  (五)按建物分割須全體共有人協議，並同意分割方法為前提要件，是兩造於協議時倘
    有談及分割之事，必亦有以全體共有人同意及確定分割方法，始有進一步處理分
    割事宜之可能，而本件上訴人就系爭地下一層應如何分割，前後主張不一，先則
    稱三十四號之地下一層分為甲、乙、丙三部分，地面層三十六號垂直投射之地下
    一層即甲之部分，分割為其單獨所有，地面層三十四號垂直投射之地下一層即乙
    部分，分割為其他共有人共有，丙部分為樓梯間，維持共有等語（見本院卷一第
    二八二頁、二八六頁附圖），嗣經被上訴人以上訴人之分割方法分割，上訴人除
    非通行使用其他共有人之乙部分，將無通路可供其使用電梯（丙）部分，上訴人
    始再以依地面層三十四號、三十六號之隔間牆垂直投射地下一層，分為二戶，地
    面層三十六號垂直投射之地下一層歸上訴人單獨所有，中間設有三部電梯，電梯
    前設有防火牆，自電梯走出之部分皆屬公共設施，地面層三十四號垂直投射之地
    下一層屬其他共有人所有等語（見本院卷二第十六頁），姑不論自電梯走出之部
    分皆屬公共設施，他共有人是否同意，僅就分割方法言，上訴人迄本院時猶未確
    定，則八十五年三月二十六日協議時，倘兩造間曾就地下一層之分割事宜為協議
    ，然既無確定之分割方法，被上訴人如何據以分割並辦理分割登記？故系爭產權
    登記縱指「分割登記」，亦因欠缺合法、可能、確定而無效，法律行為既屬無效
    ，自不生契約不履行問題，自無應給付違約金之義務可言。被上訴人為從事建築
    業務之人，對此豈有不知之理，再參以於協議前上訴人授權處理之謝魁奮猶謹慎
    向承辦代書許政薰查詢上訴人知否合建建物完成登記情事（業據謝魁奮、許政薰
    於本院證述在卷，見本院卷第一六七、一六九頁），對每日以十萬元計算之鉅額
    違約金，當無輕意應允之理。上訴人雖以證人陳德賢於原審已證稱當時協議時有
    協調包含分割登記事宜云云，惟查證人陳德賢固附和其詞（見原審卷第八十八頁
    ），然協議書內並無地下一層應分割之記載，是縱兩造於協議時曾論及地下一層
    分割之情，惟既未明確記載於協議書內，顯見兩造就此並未達成合意。證人陳德
    賢上開證言，不足為有利上訴人之證據。上訴人指協議書上之「產權登記」係指
    「分割登記」，要無可採。
  (六)上訴人因本件合建契約應分得建物部分，係於八十八年五月七日始收受被上訴人
    交付之所有權狀，有上訴人收受之回函可稽（見本院卷一第七十三頁），而於該
    回函中上訴人表達祈希合建事務得早日結案之情，而詳敘兩造合建及其他約定補
    償事宜，但對地下一層未分割乙事則未置一詞，倘兩造於八十五年三月二十六日
    確有就地下一層達成分割協議，上訴人未依約交付該樓層分割後之單獨所有權，
    上訴人何以均不予爭執或異議，亦足見兩造就此地下一層分割事宜，並無被上訴
　　人應履行分割之合意之協議存在。
  (七)上訴人雖舉被上訴人任職之三圓建設股份有限公司（下稱三圓公司）八十七年六
    月八日台北長泰路郵局第一五三一號存證信函，主張被上訴人亦自認有辦理分割
    之義務云云。查該函雖以三圓公司名義寄發，惟被上訴人為三圓公司之副董事長
    ，本件合建案係以被上訴人名義代三圓公司所簽訂，為兩造所不爭，三圓公司於
    上開存證信函之意思表示，應可視為被上訴人之立場。而該存證信函僅載稱：「
    ．．．其中僅卅四號地下一層現尚為共有形態登記，並於八十五年三月廿六號之
    協議書內亦有載明地下一層之登記方式乃依本案地主原申請之建築執照規定辦理
    ，況現欲辦理建物分割，尚需所有共有人配合辦理。然共有人又皆為本案地主，
    本公司亦極力要求其他地主配合，但未有成果，且其中尚有地主為繼承事宜待解
    決．．．另有關八十五年三月廿六日協議書之約定，本公司亦已如期完成產權登
    記，並交付約定之房屋、車位予台端等使用，請台端等明鑑。對於三十四號地下
    一層共有物分割一事，本公司當積極設法繼續辦理．．．」（見原審卷第二十八
    頁），依其文義觀之，三圓公司自始即主張系爭協議書對於地下一層之登記方式
    依「原建築執照」規定辦理，次始稱辦理分割登記之困難，顯見三圓公司並未自
    認雙方已協議依系爭協議書有為上訴人辦理地下一層分割登記之義務。而三圓公
    司亦為系爭地下一層之共有人之一，有土地登記簿謄本可按（見原審卷第六十一
    頁），且因本件合建關係，被上訴人與上訴人間尚有保證金返還之其他事項待商
    ，三圓公司以低調方式處理而稱願協力配合辦理，亦不違常情，尚難以此遽認被
    上訴人已自認就系爭地下一層有分割之義務。上訴人主張被上訴人於存證信函中
    自認依系爭協議書有辦理地下一層分割之義務云云，並非可採。
  (八)至協議書中所載「餘甲方應分得地下一層部分，因其他地主共有之因素，乙方暫
    時點交予甲方應分得之面積持分部分」，上訴人據此主張被上訴人有分割並辦妥
    獨立產權義務，惟為被上訴人所否認，查：系爭地下一層係共有關係，被上訴人
    所點交面積為特定所在之範圍，自應得其他共有人之同意，是兩造約明暫時性之
    點交，以保留將來其他共有人異議時尚有協議空間之意，自亦不違常情，上訴人
    此之主張，亦無足採。
  (九)由上所述，系爭協議書上所載之「產權登記」，應非指「分割登記」而言。
五、上訴人再主張其於八十三年十二月底系爭合建建物為保存登記時即已知悉完成登
    記之事，系爭協議書中之產權登記不可能指第一次保存登記云云，惟被上訴人否
    認上訴人於系爭協議時知悉合建建物已完成保存登記，上訴人自應就此已知有利
    於己之積極事項舉證以實其說。查：
  (一)證人陳德賢於原審到庭證稱其見證時，產權還沒有登記，因未見到等語（見原審
    卷第八八頁），是該證人尚不足證明上訴人於系爭協議時知悉合建建物已完成保
    存登記。
  (二)證人即承辦本件合建建物保存登記之代書許政薰於本院證稱：建商有告知不能讓
    地主知道已完成保存登記，其於取得所有權狀後並未交付地主，地主有陸續打電
    話來詢問辦理的情形，上訴人四人中之一人，也有於我拿到所有權狀後打電話來
    詢問，並要求拿權狀，我告訴他權狀尚未辦好。但我另外有給他們影本」等語（
　　見本院卷一第一五一、一五二頁），惟並未說明其係何時交付所有權狀影本，且
　　許政薰既告知上訴人尚未辦好保存登記，卻又交付所有權狀影本，顯有矛盾，而
　　上訴人於原審法院審理時即稱係因自己申請土地登記簿謄本而知悉（見原審卷第
　　一○一頁），亦與證人證述係由伊交付權狀影本而知悉不符。又兩造於原審即就
　　上訴人於書立系爭協議時是否知悉已完成保存登記等情而爭執，衡諸常情，倘上
　　訴人於八十三年十二月間即由證人許政薰處取得所有權狀影本，其於原審當可提
　　出所有權狀影本及聲請傳訊證人許政薰證明，其就此重要證據，竟隻字未提，顯
　　與常情有違。是證人許政薰此部分之證言，尚不足以證明上訴人於八十三年十二
　　月間或協議時已知悉已完成保存登記之事實。再參以上訴人戊○○於八十四年四
　　月二十九日仍以存證信函催告三圓公司出面協商有關合建違約交屋事項，由該存
　　證信函記載：本人提供延吉段土地由貴公司出資合建大樓（領有台北市政府核發
　　之七十六建○四○八號建造執照），該合建案業已逾契約上約定之工期，貴公司
　　未依約完工等語（見本院卷一第二一五頁），益徵上訴人當時僅知有建造執照，
　　不知合建房屋已完成保存登記，是上訴人所稱於八十三年十二月底即知悉，顯無
　　可採。
  (三)上訴人雖再提出所有權狀影本為證，惟不足以證明其係於核發所有權狀之日即持
    有該影本。而上訴人提出之台灣台北地方法院財務法庭通知書上，並無記載係催
　　繳何稅目，有該通知單可按（見本院卷一第五三頁），已難證明為系爭合建建物
　　之房屋稅，且該通知書雖載八十五年三月十二日發文，惟上訴人實際究於何日收
　　到該文，均無從證明，自無從據以認定其於八十五年三月二十六日書立協議書前
　　知悉完成保存登記事。況縱使是催繳房屋稅以論，惟房屋稅之核定、課徵作業，
　　依房屋稅條例第七條、第十六條等規定，乃由稅捐機關逕行核課，並非以房屋所
　　有權登記為依據，此由台北市稅捐稽徵處松山分處九十年七月二十六日北市稽松
　　山乙字第九○六二二八六五○○函覆本院之函內所述：「．．．查該屋於八十一
　　年十一月二十一日核發使用執照，惟納稅義務人未依房屋稅條例第七條規定期限
　　內申報房屋現值及使用情形，本分處依上開條例第十六條規定於八十三年三月逕
　　行設籍。」等語可證，有該函可稽（見本院卷一笫一一二頁），是亦無從據此主
　　張渠等已知完成登記之事實。
  (四)前揭稅捐處之該函雖又記載：納稅義務人於八十四年二月十日填具房屋稅申報書
    修正原設籍資料，本分處依該申報書更正完峻．．．。」等語，並檢附房屋稅申
    報書載有各層房屋面積資料，證人許政薰證稱該申報書係其依測量成果圖面積填
    寫後交由被上訴人轉地主用印，上訴人並據此主張其於用印時亦已知悉云云。然
    查證人謝魁奮於本院證稱：兩造協議時，產權是已經完成登記，但地主並不知悉
    已經完成登記，因之前我也告訴他們產權登記需要全部起造人用印蓋章，第一次
    登記時所有起造人都要用印，但因地主本身有四大房，其中也有繼承的關係，他
    們對產權分配也有爭執，沒有辦法全部用印，所以地主他們一直認為產權還沒完
　　成登記等語（見本院卷一第一六六頁），被上訴人既刻意隱瞞已完成保存登記情
　　事，並囑代書不得告知地主，甚且於為協議前仍特別就地主是否知悉詢間許政薰
　　，復經許政薰證述在卷（見本院卷一第一六八、一六九頁），則其以起造人未全
　　體用印前尚未送件辦理保存登記事由搪塞上訴人，自屬可能，是尚難以上訴人於
　　房屋稅申報書上用印，即遽認其知悉合建建物已完成保存登記。
  (五)台北市稅捐處八十四年五月統一補發房屋稅繳款書上，載明係於八十五年五月二
    十五日始列印補發，顯見上訴人取得該繳款書亦係在八十五年三月二十六日兩造
    簽訂系爭協議書之後，上訴人雖稱其收受原繳款書後送交被上訴人，被上訴人拒
    繳，始補發之情，由是證明其於協議時知悉已完成保存登記云云。惟被上訴人否
    認上訴人曾送交房屋稅單予被上訴人，上訴人就此復未舉證以實其說，而系爭房
    屋原以全體起造人名義設籍課稅，為兩造所不爭，上訴人復未證明其於協議前確
    有收受系爭合建房屋之稅單之情，是其此之主張，亦無足採。
  (六)依上所述，上訴人主張其於八十三年十二月底即已知悉系爭合建建物已完成保存
    登記，尚無足採。
六、綜上所述，本件兩造八十五年三月二十六日所立協議書內所指之「房屋產權登記
    」，應係指房屋第一次所有權登記而言，且於為協議時上訴人並不知已完成房屋
    第一次所有權登記，被上訴人欺瞞上訴人之行為固有可議，惟上訴人依該協議書
    主張被上訴人未完成台北市○○路○段卅四號地下一層之「分割登記」，請求被
    上訴人給付八十五年七月二十七日起至八十六年七月二十六日，按每月十萬元計
    算共計三千六百五十萬元之違約金，則屬無據，應予駁回。原審為上訴人敗訴判
    決，並無不合。上訴意旨，指摘原判決不當，求予廢棄改判，為無理由，應駁回
    其上訴。
據上論結，本件上訴為無理由，依民事訴訟法第四百四十九條第一項、第七十八條，
判決如主文。
中　　　華　　　民　　　國　　九十一　　年　　　十　　　月　　　一  　　日
                              民事第八庭
                          　　　　審判長法　官　鄭　三　源
                          　　　　　　　法　官　郭　松　濤
                          　　　　　　　法　官　周　美　月
右正本係照原本作成。
上訴人如不服本判決，應於收受送達後二十日內向本院提出上訴書狀，其未表明上訴
理由者，應於提出上訴後二十日內向本院補提理由書狀（均須按他造當事人之人數附
繕本）上訴時應提出委任律師或具有律師資格之人之委任狀；委任有律師資格者，另
應附具律師及格證書及釋明委任人與受任人有民事訴訟法第四百六十六條之一第一項
但書或第二項（詳附註）所定關係之釋明文書影本。
中　　　華　　　民　　　國　　九十一　　年　　　十　　　月　　　三  　　日
                                        書記官　陳　啟　文
附註：
民事訴訟法第四百六十六條之一（第一項、第二項）：
對於第二審判決上訴，上訴人應委任律師為訴訟代理人。但上訴人或其法定代理人具
有律師資格者，不在此限。
上訴人之配偶、三親等內之血親、二親等內之姻親，或上訴人為法人、中央或地方機
關時，其所屬專任人員具有律師資格並經法院認為適當者，亦得為第三審訴訟代理人
。
